【裁判字號】    94,建,375
【裁判日期】    950731
【裁判案由】    返還不當得利等
【裁判全文】
臺灣臺北地方法院民事判決               94年度建字第375號
原      告    香宜餐廳有限公司
法定代理人    丙○○
訴訟代理人    李漢中律師
複代理人      乙○○
被      告    甲○○
訴訟代理人    林添進律師
上列當事人間請求返還不當得等事件，本院於民國95年7月19日
言詞辯論終結，判決如下：
    主  文
被告應給付原告新臺幣壹佰壹拾萬伍仟肆佰玖拾伍元及自民國
九十四年十一月二十六日起至清償日止，按年息百分之五計算之
利息。
原告其餘之訴駁回。
訴訟費用由被告負擔百分之四十，餘由原告負擔。
本判決原告勝訴部分，於原告以新臺幣拾柒萬玖仟元為被告供
擔保後，得假執行；但被告如以新臺幣壹佰壹拾萬伍仟肆佰玖
拾伍元為原告預供擔保，得免為假執行。
原告其餘假執行之聲請駁回。
    事 實 及 理 由
壹、程序方面：
    本件依兩造工程委託契約書第15條約定，合意由本院為第一
    審管轄法院，故本院有管轄權，合先敘明。
貳、實體方面：
一、原告起訴主張：
    原告香宜餐廳有限公司前於民國94年7月8日與被告甲○○簽
    訂工程委託契約書，由被告為原告擔任室內工程工作，施作
    位於台北市○○○路○段118號建物之室內設計工程，約定
    總價金額為新台幣（下同）205萬元，被告應於94年8月10日
    完工。此期間被告迭以需款恐急之由要求原告支付工程款項
    ，原告不疑有他支付總計163萬元之工程款，被告不僅未於8
    月10日依約完工，甚而於94年8月6日以台北北門郵局第3609
    號存證信函要求原告支付款項，被告更於94年8月10日電話
    要求延後工程，且須追加工程款6至7萬元，更要求承擔其損
    失10萬元，以及支付全部款項始願繼續施工，原告無奈委請
    律師於94年8月11日以台北南海郵局第987號存證信函要求被
    告著即依約履行承攬工程，惟被告未能依約於94年8月10日
    完工，已然違約甚明，原告遂再委請律師於94年8月16發函
    解除系爭契約。另依兩造所訂契約第12條規定：「甲乙雙方
    如逾時付款或完工，按日付對方千分之二滯納金」本件委請
    第三人接續施工遲至94年10月3日始完成，計遲延54日，是
    被告應給付滯納金22萬1,400元。又本件被告在原告催告限
    期履約下，終未能依約完工，原告被迫另於94年8月17日委
    託律師與訴外人法璽設計有限公司簽訂承攬契約繼續施作被
    告未完成之工程，工程費用151萬元，律師費24萬2, 000元
    。另被告擅自破壞樓板增設直通樓梯等業遭台北市工務局裁
    罰後請康帝斯室內裝修設計工程有限公司工程師辦理更改設
    計送審支出50萬元。又原告因被告未能依約完工，導致無法
    營業憑空負擔另覓訴外人法璽公司施工期間之房屋租金17萬
    9,639元，凡此所有損害依法應由被告負擔無誤。被告已完
    成部分承攬工程，木作工程73萬990元、水電工程65萬660
    元、拆除工程7萬5,000元、泥作工程14萬8,200元、鋼鋁門
    窗工程13萬元、廚衛器皿2,205元及雜項工程22萬850元，合
    計71萬5,905元，惟其僅拆除工程、泥作工程及鋼鋁門窗工
    程等三項完成百分之百，其餘僅完成30％至70％之進度，對
    系爭工程而言並無任何實益，被告僅同意扣除拆除工程、泥
    作工程及鋁門窗工程合計35萬3, 200元。被告未完成之項目
    木作工程17項、水電工程2項、泥作工程4項、鋁門窗工程1
    項、燈具工程7項、系統傢俱7項、廚衛器皿7項及雜項工程8
    項，則被告如何於短短十日內完成總計53項工程，是被告抗
    辯其得於十日內完成本件工程，與事實不符。爰依民法第17
    9條不當得利、229條第1項、第23 1條第1項給付遲延、第49
    7條第2項及第502條第1項承攬等規定，請求所有損害均由被
    告負擔，並聲明(一)被告應給付原告277萬3,03 9元（原給付
    工程款163萬元、滯納金22萬1,400元、律師費24萬2,000 元
    、送審支出50萬元、房屋租金17萬9,639元）及自訴狀送達
    翌日起至清償日止，按年息百分之5計算之利息。(二)願供擔
    保請准宣告假執行。
二、被告抗辯：
    原告應於94年7月30日依約給付被告71萬7,500元，然原告未
    依約履行，嗣經兩造協議，原告應於94年8月1日給付被告40
    萬元，另於同年8月4日給付被告31萬7,500元，詎原告94年8
    月4日卻未依協議支付，被告於94年8月6日以原告給付遲付
    給付為由，催告原告給付工程款，若原告拒不給付並以該函
    為終止契約之意思表示，且已多次主張兩造契約早因原告給
    付遲延而終止，是系爭契約已因可歸責原告之事由而終止，
    原告之請求自無理由。又設若被告之終止契約無理由，則原
    告之請求亦屬無據，蓋原告於94年8月16日主張終止契約，
    其所發生之損害賠償事由應以94年8月16日前所生為限，是
    原告所得主張之部份僅有違約金額，且得主張6日之違約金2
    萬4,600元（即94年8月11日至同年8月16日止），至於律師
    費用系爭契約並無約定可資請求，本件亦非強制律師代理訴
    訟，是律師費用之支出自非損害賠償範疇；至於送審支出部
    份，因該工程均依原告要求而施工，故變更設計致違反規定
    ，遭主管機關罰鍰不可歸責於被告；另就房屋租金之支出是
    原告終止契約後所發生，係屬新損害賠償請求權，原告不得
    請求，有最高法院90年台上字1199號判決可資參照，故原告
    之訴為無理由，爰聲明：(一)駁回原告之訴及假執行之聲請；
    (二)如受不利判決，願供擔保請免為假執行。
三、兩造不爭執之事實：
(一)、兩造於94年7 月8 日簽訂工程委託契約書，工程總價金為新
    台幣205 萬元，被告依約應於94年8 月10日完工（本院卷第
    7 至8 頁）。
(二)、原告於94年7月11日及同年7月20日，依約分別給付被告工程
    款61萬5,000元，共給付123萬元（本院卷第23至24頁）。
(三)、原告於94年7月30日未依約給付71萬7千5百元，經兩造協議
    原告應於94年8月1日給付被告40萬元，94年8月4日給付被告
    31萬7500元，惟原告只於94年8 月1 日給付被告40萬元，另
    31萬7,500 元未依協議於94年8 月4 日支付（本院卷第25至
    26 頁）。 被告於94年8 月6 日以存證信函催告原告未付款
    而無法繼續施作，並請求儘速付款，原告於94年8 月11日以
    存證信函請求被告依約履行，並於94年8 月16日以存證信函
    通知被告解除契約。
四、得心證之理由：
? ? 原告起訴主張被告未能依約履行完成承攬工作物，致使原告
    受有損害，原告據以解除契約，請求被告返還已給付之報酬
    並賠償其所受損害等語，被告則以前詞置辯，是本件之爭點
    應為(一)被告是否於約定期限完成工作？(二)原告是否有權解除
    承攬契約？(三)原告請求被告返還未完成之承攬工作之報酬，
    並賠償更改設計送審費用、律師費及租金損失，是否有理由
    ？茲析述如下：
(一)、本件係因可歸責於被告之事由，致使承攬工作物未能依約完
    成：
    查依兩造簽定之工程委託契約書之估價單總表可知共有10大
    項工程，各該工程項下尚有各細項工程，合計共有118款（
    本院卷第9至19頁），然依原告所提出於94年8月10日拍攝之
    現場照片（本院卷第78至93頁），對照上開估價單總表及各
    項工程項目，尚有下述各工程細項尚未完工或進行：如(甲)一
    樓入口對開大門、壁面台度封牆板、牆面封板及造型、用餐
    區入口門拱造到型、天花包樑造型等木作工程（本院卷第78
    、80、81、84、86、88、89、91、93頁）。(乙)地面貼止滑石
    英磚、正面窗台補砌1/2B造磚等泥作工程尚未施作（本院卷
    第79、90、93頁）(丙)燈具工程如崁燈、BB筒燈、火光燈組、
    投射燈、壁燈、餐吊燈、吸頂燈等皆未安裝（本院卷第78至
    93頁）(丁)二樓廁所抽風扇、碗式玻璃臉盆、馬桶、小便斗、
    自動沖水器等廚衛器皿亦未安裝（本院卷第81、82頁）(戊)吧
    台檯面復古磚、吧台立面馬賽克、包樓梯階面、樓梯扶手造
    型等雜項工程未完成（本院卷第84、85頁）(己)一樓及二樓之
    備餐檯櫃、出菜檯櫃、回盤檯櫃，菜梯側工作檯櫃、室內木
    作沙潑座、沙發坐墊等系統家具尚未安置(庚)全區壁面水泥漆
    、全區天花水泥漆、現場木作烘烤染色面漆、外牆石頭漆等
    油漆工程未施作，但已完成部份批土之前置作業（本院卷第
    78至93頁）。被告全部完成項目有29項，部分完成項目有31
    項，全部未完成項目有53項，有各項目一覽表在卷可憑（本
    院卷第167-172頁），本件工程被告尚未進行或尚未完成之
    工程項目多達84項，占全部項目達七成五以上，顯見自原告
    94年8月4日拒絕給付尾款至約定期限94年8月10日間，被告
    並無法完成本件承攬工程。此由對照工程進度表，被告應於
    94年7月19日完成泥作工程；94年7月29日完成油漆工程，有
    工程進度表一紙在卷可稽（本院卷第22頁），然被告遲至94
    年8月10日仍尚未完成早該完成之泥作、油漆等工程，益證
    此理，則原告縱依兩造協議於94年8月4日給付工程款31萬7,
    500元，被告顯然亦無法於94年8月10日完成本件工程，是被
    告辯稱：入口大門裝上即可，油漆未完工部分2天就可完工
    ，浴室磁磚浴室只要1天半就可完成云云，並不足採。又本
    件工程係按照施工進度給付報酬，原告因被告顯然已無法於
    約定期限內完成本件工程，且施工進度落後於其已給付之報
    酬，則原告拒絕於94年8月4日再繼續給付報酬，難認無理由
    。被告自不得執原告未依協議於94年8月4日給付報酬，而拒
    絕完成承攬工程。故本件工程係因可歸責被告之事由致遲延
    完成承攬工作之事實，應堪認定。原告主張被告遲延完成工
    作，應屬可信。
(二)、原告有權解除本件工程承攬契約：
    按因可歸責於承攬人之事由，遲延工作，顯可預見其不能於
    限期內完成而其遲延可為工作完成後解除契約之原因者，定
    作人得依前條第2項之規定解除契約，並請求損害賠償，民
    法第503條定有明文。本件承攬工程因可歸責於被告之事由
    ，致使承攬工作顯然無法如期完成，已如前述，而原告於94
    年8月11日以存證信函通知被告履行承攬工程；復於本件承
    攬工程約定期限到期後之94年8月16日再以存證信函通知被
    告解除該工程委託契約（本院卷第37至40頁），為被告所不
    爭執（本院卷第107頁），是原告於94年8月16日通知被告解
    除本件承攬契約，應屬有據。又依本件工程委託契約書第13
    條B項約定：「甲方即（原告）如有特殊情況，必須終止工
    程之進行，應以書面通知乙方，甲方應照付乙方至通知到達
    時，已完成部份工程及所進材料之費用。」可知本件承攬契
    約當事人之真意係自解除後向後發生效力，參以承攬契約解
    除時，為避免浪費有用資源並兼顧承攬人利益之保護，應認
    為定作人解除契約，仍得接受承攬人已進行之承攬工作作為
    一部給付，並支付該部分之報酬，方符承攬契約之目的，是
    原告於94年8月16日以存證信函通知被告解除契約，應認自
    解除契約之日起向將來發生效力。
(三)、原告請求被告返還未完成之承攬工作之報酬，並賠償更改設
    計送審費用、律師費及租金損失，是否有理由？
    查本件原告既因可歸責於承攬人之事由解除契約，依民法第
    503條規定，原告自得請求被告賠償其損害，茲析述如下：
(1)、原告依不當得利請求被告返還91萬4,095元部分為有理由，
    其餘為無理由，應予駁回：
    原告主張已給付被告163萬元之工程款，已據其提出工程請
    款單3份附卷為證，且為被告所不爭執，故原告之主張堪信
    為真實。又據原告提出契約解除時之施作現況情形，被告已
    完成部分（含部份完成）承攬工程，其項目及價額如下：木
    作工程7萬3,990元，水電工程6萬5,660元，拆除工程7萬5,0
    00元，泥作工程14萬8,200元，鋼鋁門窗工程13萬元，廚衛
    器皿2205元及雜項工程22萬850元，總計71萬5,905元，有法
    璽設計有限公司出具之各細項工程完成表（本院卷第48-5
    6、167-172頁），上開各工程對原告亦屬有益，被告受領已
    完成之利益應認有71萬5,905元，超過此部分之報酬金額即
    屬被告所得之不當得利，故被告應返還91萬4,095元予原告
    ，原告超過此部分之請求，為無理由，應予駁回。
(2)、滯納金部份22萬1,400元部份為有理由：
    本件承攬工程因可歸責被告之事由致無法如期完成，致使原
    告另行委請訴外人法璽設計公司接續施工，於94年10月3日
    始完成，已逾原定94年8月10日完工之日達54日之久，依兩
    造合約第12條之約定以每日千分之2計算（本院卷第8頁），
    被告雖抗辯滯納金過高，惟本院衡諸承攬工程慣例，且上述
    約定僅千分之2，尚屬適當，是原告主張被告應給付滯納金
    22萬1,400元，為有理由（205萬* 0.002 = 4100元/每日滯
    納金＊54日=22萬1,400元）。
(3)、律師費24萬2,000元之請求無理由：
    按我國第一審民事訴訟制度並非採取律師強制代理主義，
    當事人所支出之律師費用，須當事人確有不能自為訴訟行為
    ，必須委任他人代理之情形，所支出之代理人費用，為伸張
    權利或防禦上所必要者，始得認為訴訟費用之一種，於必要
    限度令敗訴之人賠償（參照司法院院字第205號解釋）。依
    一般社會通念，委請他人為室內裝修時，定作人與承攬人就
    設計施工細節討論，對於承攬工作是否符合約定品質、效用
    及施工進度知之甚詳，並有工程項目之施作日程可供參酌（
    本院卷第22頁），原告可自為訴訟行為，故難認原告確有不
    能自為訴訟行為之情形，其請求被告賠償律師報酬24萬2,00
    0元，自屬無據，應予駁回。
(4)、送審費用50萬元不得請求：
    原告主張因被告擅自破壞樓地板增設直通樓梯致遭台北市政
    府工務局裁罰並請訴外人康帝斯室內裝修設計工程有限公司
    辦理變更設計送審支出50萬元云云，被告辯稱係依原告指示
    所為等語。經查，依原告提出之工程契約修正及疑問第9項
    記載：樓梯經過甲方（即原告）考慮決定以舊有樓梯之180
    度對角線內開口以方便日後進出迴轉式或大角度轉彎樓梯不
    列入考量（本院卷第21頁），是被告辯稱係依原告指示所為
    ，應堪採信，原告主張被告擅自破壞樓地板致增加變更設計
    送審支出云云，並不可採。且台北市政府工務局94年7月26
    日北市工建字第09453292000號函係請訴外人唐桂芬即該建
    築物所有權人限期辦理變更使用執照，並非要求原告限期辦
    理，原告亦未舉證證明其為何有該項費用之支出；再原告提
    出康帝斯室內裝修設計工程有限公司出具之發票（本院卷第
    162頁）僅載明內裝工程，難以認定係為辦理變更使用執照
    相關事宜之費用，故原告主張被告應負擔變更設計之送審費
    用云云，為無理由，應予駁回。
(5)、房屋租金之請求無理由：
    查系爭房屋係訴外人丙○○向訴外人唐桂芬承租，有原告提
    出之房屋租賃契約書一份在卷可憑（本院卷第95頁），雖丙
    ○○為原告之法定代理人，惟原告公司為獨立之法人與丙○
    ○自然人，各自有獨立之法律上地位，尚難認丙○○簽訂之
    租賃契約效力及於原告，且原告並未舉證丙○○就該租賃契
    約之租金損失為何由原告負擔，是原告主張被告應賠償其因
    承攬工作延期造成之租金損失，尚難認有理由，自應駁回。
(6)、綜上所述，本件原告可請求被告返還之金額為不當得利91萬
    4,095元及滯納金損害賠償22萬1,400元，合計113萬5,495元
    ，逾此部分之請求均無理由，應予駁回。
(四)、綜上所述，本件因可歸責於被告之事由，致使承攬工作未能
    如期完成，經原告解除系爭承攬契約，並請求被告賠償其損
    害22萬1,400元，及依不當得利法律關係請求被告返還不當
    得利91萬4,095元，合計113萬5,495元暨自訴狀繕本送達翌
    日（即94年11月26日）起至清償日止，按年息5%計算之利息
    ，洵屬有據，應予准許，其餘超過部分之請求，則無理由，
    應予駁回。又兩造均陳明願供擔保，請准宣告假執行或免為
    假執行，關於原告勝訴部分，經核均無不合，爰各酌定如主
    文所示之擔保金額，併予准許。至原告敗訴部分，其假執行
    之聲請，已失所附麗，應併予駁回。
五、本件事證已臻明確，兩造其餘攻擊防禦方法，核與本件判決
    之結果無影響，爰不一一論述，併此敘明。
、結論：原告之訴為一部有理由，一部無理由，並依民事訴訟
    法第79條、第390條第2項，判決如主文。
中    華    民    國    95    年    7     月    31    日
                    民事第六庭法   官  楊晉佳
以上正本係照原本作成。
如對本判決上訴，須於判決送達後20日內向本院提出上訴狀。
中    華    民    國    95    年    7     月    31    日
                              書記官   朱俶伶


司法院資訊處製作；財團法人民間司法改革基金會備份。
